---
title: "Lire des Excels moches"
format:
  html:
    toc: true
    toc-location: right
    theme: cosmo
    css: styles.css
    code-copy: true
page-layout: full
execute:
  echo: true
  warning: false
  message: false
---

## Lire des fichiers Excel mal formatés

Certaines données, notamment institutionnelles ou issues de productions internes, sont publiées dans des formats complexes, peu adaptés à une analyse directe. Cette session vise à comprendre comment :

- identifier les problèmes structurels dans un fichier Excel ;
- appliquer une démarche de mise à plat (tidy) ;
- automatiser le nettoyage sans altérer les données sources.

On peut également aller voir la référence :un petit coup de polish.
---

## Objectif : obtenir des données tidy

Les jeux de données doivent être remis sous une **forme rectangulaire et normalisée**, avec :

- une variable par colonne ;
- une observation par ligne ;
- un type de valeur par cellule.

Cela facilite l’analyse, les visualisations, et les opérations de jointure ou de regroupement.

---

## 1. Lire des fichiers Excel complexes

Plusieurs approches existent :

### `readxl::read_excel()`

- Permet de spécifier une **feuille** avec l’argument `sheet = "nom_onglet"`.
- L’argument `range = "A5:H12"` est souvent **préférable** à `skip = 4` pour cibler une plage exacte.
- Idéal pour **de petits fichiers** avec une structure régulière.

```r
library(readxl)

df <- read_excel("data/fichier_drees.xlsx", sheet = "Panorama", range = "A5:H12")
```


## 2. Une autre approche : `tidyxl` + `unpivotr`

Lorsque les fichiers Excel sont particulièrement désorganisés — titres multiples, colonnes fusionnées, zones de commentaires, formats visuels utilisés comme informations — il devient difficile d’utiliser `readxl()` de manière fiable.  
**C’est ici que `tidyxl` et `unpivotr` prennent tout leur sens.**

Ces packages permettent d’accéder à chaque **cellule individuellement**, avec sa position (`row`, `col`), son contenu, son style (`gras`, `italique`, `remplissage`, etc.), et de reconstruire manuellement un tableau structuré.

---

### Étape 1 : lecture des cellules


```{r}
# cells <- xlsx_cells("data/fichier_drees.xlsx", sheets = "Panorama")
```

Chaque ligne du tibble cells représente une cellule. Cela inclut :

- le texte (character)
- la valeur (numeric, date, etc.)
- la position (ligne/colonne)
- des infos de style : font_bold, fill_color, etc.



### Étape 2 : filtrer les zones utiles

On peut ensuite cibler les lignes et colonnes contenant des données ou entêtes :

```{r}
# zone <- cells |>
#   filter(!is_blank) |>
#   filter(row >= 5 & row <= 12)
```



### Étape 3 : repositionner les entêtes
On utilise unpivotr::behead() pour "décapiter" les titres situés au-dessus ou à gauche des valeurs, et les insérer comme nouvelles colonnes.

```{r}
# library(unpivotr)
# 
# tidy_data <- zone |>
#   behead("up", "année") |>
#   behead("left", "région")
```


Directions possibles :

- "up" : décapite les cellules situées au-dessus
- "left" : décapite celles situées à gauche
- "right" et "down" : également disponibles
- behead_if() : applique conditionnellement (ex. seulement si bold == TRUE)




### Étape 4 : traitement complémentaire

- fill() de tidyr permet de remplir les NA dans les colonnes entêtes
- group_by(sheet) utile pour lire tous les onglets

On peut aussi détecter des titres dynamiquement avec str_detect()

| Situation                          | Solution avec tidyxl + unpivotr |
| ---------------------------------- | ------------------------------- |
| Tableaux avec entêtes multiples    | `behead()`                      |
| Info encodée dans le style (gras…) | `behead_if()`                   |
| Tableaux complexes par onglet      | `group_by(sheet)`               |
| NA dans les entêtes                | `fill()`                        |


